臺灣高等法院臺南分院刑事判決　　　　 96年度上訴字第485號
上　訴　人　臺灣臺南地方法院檢察署檢察官
被　　　告　乙○○
選任辯護人　賴鴻鳴　律師
　　　　　　黃俊達　律師
　　　　　　莊信泰　律師
上列上訴人因被告偽證案件，不服臺灣臺南地方法院95年度訴字
第826號中華民國96年3月16日第一審判決（起訴案號：臺灣臺南
地方法院檢察署95年度偵字第504號），提起上訴，本院判決如
下：
    主  文
上訴駁回。
    理  由
一、公訴意旨略以：被告乙○○明知其於民國九十一年四月三十
    日，並未向甲○○借款新臺幣（下同）二百萬元，竟先後於
    九十四年二月十六日及同年十一月一日，在臺灣臺南地方法
    院檢察署檢察官偵辦九十三年度發查字第一六０八號及臺灣
    臺南地方法院刑事庭審理九十四年度易字第三六六號甲○○
    所涉侵占案件時，以證人之身分，於該案甲○○有無借款二
    百萬元予乙○○之案情有重要關係之事項，供前具結後，二
    度陳述「曾向甲○○借款二百萬元」之虛偽證言，因認被告
    涉犯刑法第一百六十八條之偽證罪嫌。
二、按犯罪事實應依證據認定之，無證據不得認定犯罪事實；不
    能證明被告犯罪者，應諭知無罪之判決，刑事訴訟法第一百
    五十四條第二項、第三百零一條第一項分別定有明文。又依
    刑法第一百六十八條規定證人依法作證時，必須對於案情有
    重要關係之事項，為虛偽之陳述，始負偽證罪之責。所謂於
    案情有重要關係之事項，係指該事項之有無，足以影響裁判
    之結果者而言。蓋證人就此種事項為虛偽之陳述，則有使裁
    判陷於錯誤之危險，故以之為偽證罪，而科以刑罰。苟其事
    項之有無，與裁判結果無關，僅因其陳述虛偽，而即對之科
    刑未免失之過酷，是以上開法條加此特別構成要件，以限定
    虛偽陳述之範圍，與其他立法例對於證人虛偽陳述之結果不
    設何等區別者，其立法精神自有不同（最高法院六十九年台
    上字第二四二七號判例、九十四年度台上字第三四八四號判
    決意旨參照）。質言之，證人於法院審判時或於檢察官偵查
    時，縱有虛偽陳述之情形，惟倘若其所為之虛偽陳述並不足
    以影響裁判之結果，此時因不符「於案情有重要關係之事項
    」之特別構成要件，即不能科以證人偽證刑責。
三、公訴人認被告涉有偽證罪嫌，無非係以：被告前於九十四年
    二月十六日及同年十一月一日，先後在該署九十三年度發查
    字第一六０八號及臺灣臺南地方法院九十四年度易字第三六
    六號甲○○所涉侵占案件時，以證人之身分，於該案甲○○
    有無借款二百萬元予被告時，虛偽證稱其曾向甲○○借款二
    百萬元云云，然被告並未向甲○○借款二百萬一節，業據甲
    ○○指述：其並未借款予被告，而係借款二百萬元予黃榮昭
    ，作為競選臺南縣鹽水鎮代表會主席之資金等語，又被告就
    其向甲○○借款時有無簽發收據一事，前後供詞矛盾，且其
    辯稱係借款以投資大陸工廠，惟無投資契約，亦不清楚公司
    及股東情形，顯不合常情等語，資為論據。訊據被告固坦承
    有於上揭時、地，以證人身分作證，供前具結，而為前開陳
    述，惟堅決否認有何偽證犯行，辯稱：伊於九十一年四月三
    十日，確實有向甲○○借款二百萬元，投資大陸的麻將工廠
    ，而這二百萬元分兩次還，一次是自己親手還一百萬元，另
    一次一百萬元，伊要拿去還，沒有碰到甲○○，伊寄放在朋
    友黃振成的父親黃榮文轉交給甲○○。伊於九十四年二月十
    六日及同年十一月一日，在臺灣臺南地方法院檢察署檢察官
    偵辦九十三年度發查字第一六０八號及臺灣臺南地方法院刑
    事庭審理九十四年度易字第三六六號甲○○所涉侵占案件時
    ，以證人之身分具結，為上揭證述，但不為法院所採信，實
    際上伊陳述的是實情等語。
四、經查：
  (一)被告供認：其於九十四年二月十六日及同年十一月一日，在
    臺灣臺南地方法院檢察署九十三年度發查字第一六０八號及
    臺灣臺南地方法院九十四年度易字第三六六號甲○○所涉侵
    占案件時，以證人之身分，具結後證稱向甲○○借款二百萬
    ，投資大陸的麻將工廠，而該二百萬元分兩次還，一次是自
    己親手還一百萬元，另一次一百萬元寄放在朋友黃振成的父
    親黃榮文轉交給甲○○，惟為臺灣臺南地方法院九十四年度
    易字第三六六號法院審理後，不為採信等情。有臺灣臺南地
    方法院九十四年度易字第三六六號甲○○所涉侵占案全卷影
    本可稽（含臺灣臺南地方法院檢察署九十三年度發查字第一
    六０八號、九十四年度偵字第四０一八號偵查卷）。被告前
    揭供認，核與事實相符。惟應審認者，係前開偵審程序，被
    告供前具結後，不為法院所採認之證詞，是否即涉偽證罪責
    。
  (二)臺灣臺南地方法院檢察署九十三年度發查字第一六０八號、
    九十四年度偵字第四０一八號及臺灣臺南地方法院九十四年
    度易字第三六六號甲○○所涉侵占案件，其偵審之過程為：
    (1)臺灣臺南地方法院檢察署九十三年度發查字第一六０八號
      、九十四年度偵字第四０一八號以：甲○○為臺南縣鹽水
      鎮大眾廟管理委員會主任委員，綜理該會會務，並保管該
      廟在金融行庫之定期存款單及活期存款存摺、印鑑，竟未
      經該委員會之同意，於九十一年四月三十日，將該廟在原
      臺南縣新營信用合作社（現為日盛國際商業銀行新營分行
      ）鹽水分社之定期存款二百萬元辦理提前解約，扣除解約
      金後之餘額一百九十九萬五千三百五十五元轉存於該廟以
      「大眾廟管理委員會甲○○」名義在該信用合作社開立之
      000000000帳號活期儲蓄存款帳戶內，並意圖為
      自己不法之所有，將其業務上所持有之上開一百九十九萬
      五千三百五十五元視為己有，以轉帳方式匯至乙○○在該
      行開立之000000000號帳戶內，侵占鹽水大眾廟
      之廟產，而以每月三分利取息，共獲取五十四萬元利息供
      己花用，經檢察官將甲○○以涉犯刑法第三百三十六條第
      二項之業務侵占罪嫌，提起公訴。
    (2)證人甲○○就所涉上開業務侵占犯行，於臺灣臺南地方法
      院九十四年度易字第三六六號審理時，固坦承：伊係大眾
      廟管委會主任委員，負責保管大眾廟在各金融機構所開立
      帳戶之定期存款單、存摺及印鑑章，事先未經管委會開會
      審核同意，即於九十一年四月三十日營業時間，擅持大眾
      廟在鹽水分行所設帳戶之定期存款單、存摺及印鑑章，與
      黃榮昭一同至鹽水分行櫃檯，將大眾廟在該處之定期存款
      二百萬元辦理提前解約，並將扣除解約金後之餘額一百九
      十九萬五千三百三十五元存入大眾廟之活期存款帳戶內後
      ，旋將業務上持有之上開一百九十九萬五千三百三十五元
      存款，全數轉帳至乙○○在該分行之活期儲蓄存款帳戶內
      等情不諱，惟矢口否認有何業務侵占犯行，辯稱：當初係
      黃榮昭脅迫伊，向伊恫稱若不出借二百萬元供其競選鹽水
      鎮鎮民代表會主席，伊怎麼死的都不知道，伊心生畏懼才
      借給黃榮昭云云。
    (3)臺灣臺南地方法院九十四年度易字第三六六號審理結果認
      ：甲○○上開所辯不可採信，並於判決理由確敘明：「九
      十一年間甲○○係大眾廟管委會主任委員，黃榮昭係管理
      委員，為證人黃榮昭所不爭執，且有大眾廟管委會幹部通
      訊錄在卷可稽。依卷附大眾廟管委會組織章程規定，管委
      會置主任委員一名，由管理委員互選產生、管理委員十五
      名，主任委員綜理管委會會務，對外代表管委會，管委會
      之職權包含營運大眾廟經費收支在內。信徒大會係每年召
      開一次，管委會議係每三個月舉行一次。信徒大會及管委
      會議，就關於廟產之處分，須有過半數之出席，出席人數
      三分之二以上同意，始得為之。甲○○自承係大眾廟管委
      會主任委員，負責保管大眾廟在各金融機構所開立帳戶之
      定期存款單、存摺及印鑑章，關於管委會經費之運作，須
      先由管理委員會審核通過，再報信徒大會核備通過。而大
      眾廟總幹事陳得祿受檢察事務官詢問時亦證稱：大眾廟定
      存的換單或取息均由主委一人包辦等語，與前述管委會組
      織章程內容互核相符，是甲○○與黃榮昭均負有營運大眾
      廟經費收支之職務，大眾廟在各金融機構內之一切存款，
      均應屬甲○○與黃榮昭業務上所持有之財物至明。其次，
      依該卷附日盛國際商業銀行新營分行九十三年九月三日日
      盛銀新營字第九三０六八五號函所附鹽水分行戶名大眾廟
      管委會甲○○、帳號0000000號活期儲蓄存款帳戶
      之對帳單所載，九十一年四月三十日分別存入定存九十九
      萬五千三百三十五元及一百萬元，並於同日轉帳支出一百
      九十九萬五千三百三十五元至帳號0000000號帳戶
      無訛。又依卷附鹽水分行戶名乙○○、帳號000000
      0號活期儲蓄存款帳戶對帳單所載，九十一年四月三十日
      確有自大眾廟管委會轉帳存入一百九十九萬五千三百三十
      五元。是以，甲○○坦承於九十一年四月三十日營業時間
      ，擅持大眾廟在鹽水分行所開立帳戶之定期存款單、存摺
      及印鑑章，至鹽水分行櫃檯，將大眾廟在該處之定期存款
      二百萬元辦理提前解約，並將扣除解約金後之餘額一百九
      十九萬五千三百三十五元存入大眾廟之活期存款帳戶內後
      ，旋將業務上持有之上開一百九十九萬五千三百三十五元
      存款，全數轉帳至乙○○在該分行之活期儲蓄存款帳戶等
      情，堪以認定。另甲○○雖辯稱係受黃榮昭脅迫，被恫稱
      若不出借二百萬元供黃榮昭競選鹽水鎮鎮民代表會主席，
      伊怎麼死的都不知道，伊心生畏懼才借給黃榮昭，九十一
      年四月三十日當天係被黃榮昭強押回大眾廟取出二張定期
      存款單及帳簿、印章，再與黃榮昭一同至鹽水分行辦理解
      約云云，惟亦自承從大眾廟至鹽水分行被黃榮昭脅迫及強
      押之過程並無任何人看見，且未曾報案而無人可證明。衡
      諸常情，甲○○與黃榮昭分係大眾廟管委會之主任委員及
      管理委員，主任委員尚係由管理委員間相互選出，以甲○
      ○之年齡、社會歷練及在大眾廟管委會中之地位，僅聽聞
      黃榮昭恫稱「怎麼死的都不知道」一句，未受有任何肢體
      暴力，是否即因此心生畏懼而任憑黃榮昭擺佈，並鋌而走
      險而擅將大眾廟定存解約，實有可疑！況甲○○事後既未
      報案請求警方協助，所辯是否屬實，亦屬存疑！而參諸鹽
      水分行經理陳泳志於偵查中結證：「當日雖見甲○○與黃
      榮昭一同前來辦理定存解約，惟未見任何反常現象等語明
      確，復參以甲○○自稱係被黃榮昭脅迫及強押辦理解約，
      惟全部過程中未曾呼救，亦未曾向警報案，且在營業時間
      至鹽水分行辦理過程中，明知分行內有他人在場，竟未曾
      表現出任何掙扎、不情願或神色異狀等異常舉動，顯與常
      情不符。是甲○○辯稱係受黃榮昭脅迫及被強押前往解約
      云云，顯不可採信。」等語，因而認定甲○○涉犯業務侵
      占犯行，罪證明確，判處有期徒刑六月，緩刑二年確定。
  (三)依上臺灣臺南地方法院於九十四年度易字第三六六號甲○○
    所涉侵占案件，係以甲○○確有未經大眾廟管委會開會審核
    同意，亦未經信徒大會核備，即擅自將大眾廟在臺南縣新營
    信用合作社鹽水分行（於九十一年十二月間經合併後改制為
    日盛國際商業銀行新營分行）之定期存款二百萬元辦理提前
    解約，並將扣除解約金後之餘額一百九十九萬五千三百三十
    五元，存入戶名「大眾廟管理委員會甲○○」、帳號000
    0000號之活期存款帳戶內後，旋將業務上持有之上開一
    百九十九萬五千三百三十五元存款，全數轉帳至黃榮昭以其
    競選樁腳即被告之名義在該分行開立之帳號0000000
    號活期儲蓄存款帳戶內之客觀事實，且其所辯係受黃榮昭脅
    迫及被強押前往解約云云，顯不可採信。而為認甲○○涉犯
    業務侵占犯行明確，至於甲○○擅自解約並轉帳該款項之用
    途，究竟係出借予黃榮昭抑或被告，均不影響甲○○已然成
    立之業務侵占犯行；況依該案所認定甲○○成立業務侵占罪
    ，亦無任何引用被告伊究竟有無向甲○○借款二百萬元證言
    之情形，此有臺灣臺南地方法院九十四年度易字第三六六號
    侵占案全卷可稽，可見被告於臺灣臺南地方法院九十四年度
    易字第三六六號偵審證述有無向甲○○借款二百萬元之證言
    ，並不足以影響判決之結果，是被告作證時之前開陳述，並
    非於案情有重要關係之事項，縱然所陳述之證言與事實不符
    而有虛偽之情，然所為仍與偽證罪之構成要件不合。揆諸前
    揭判例（決）意旨，被告於偵查、審理時之證述內容，既不
    足以影響另案裁判之結果，亦無使裁判陷於錯誤之危險，當
    不符偽證罪之「於案情有重要關係」之特別構成要件，自不
    成立偽證罪。
  (四)至於臺灣臺南地方法院九十四年度易字第三六六號審理結果
    ，雖認被告於該案以證人身分，供前具結，陳述甲○○於臺
    南縣新營信用合作社鹽水分行「大眾廟管理委員會甲○○」
    、帳號0000000號之活期存款帳戶內，一百九十九萬
    五千三百三十五元存款，轉帳至伊在該分行開立之帳號00
    00000號活期儲蓄存款帳戶內，係源自於伊向甲○○之
    借款等證詞，並非實在。然臺灣臺南地方法院認被告上開不
    實之證詞，係據以認定黃榮昭（未據該案起訴）應與甲○○
    二人，共同成立業務侵占犯行，此亦與認定甲○○成立業務
    侵占犯行無關，附此敘明。
五、綜上所述，被告於甲○○所涉業務侵占案件，先後於偵查、
    審理中，關於另案被告甲○○於臺南縣新營信用合作社鹽水
    分行「大眾廟管理委員會甲○○」、帳號0000000號
    之活期存款帳戶內，一百九十九萬五千三百三十五元存款，
    轉帳至其在該分行開立之帳號0000000號活期儲蓄存
    款帳戶內之客觀事實，固有以證人身分，供前具結，陳述上
    開款項之來源情形，縱然被告於臺灣臺南地方法院九十四年
    度易字第三六六號案偵審具結所陳述借款之證言與事實不符
    而有虛偽之情事，然因該陳述事項之有無，並不足以影響該
    案判決之結果，而非屬於案情有重要關係之事項，自與刑法
    偽證罪之構成要件不合。此外，本院於應依或得依職權調查
    證據之範圍內，復查無其他積極證據可資認定被告涉有前開
    偽證罪嫌，自屬不能證明被告犯罪，應諭知被告無罪。原審
    為被告無罪之判決，認事用法，自無違誤。檢察官上訴意旨
    稱原判決認定事實及適用法律違誤，指摘原判決不當，為無
    理由，應予駁回。
據上論結，應依刑事訴訟法第三百六十八條，判決如主文。
本案經檢察官王碧霞到庭執行職務。
中　　華　　民　　國　　96　　年　　8 　　月　　9 　　日
                  刑事第三庭    審判長法　官 陳義仲
                                      法　官 蔡勝雄
                                      法　官 蘇清水
以上正本證明與原本無異。
檢察官如不服本判決應於收受本判決後十日內向本院提出上訴書
，其未敘述上訴理由者並得於提起上訴後十日內向本院補提理由
書。
　　　　　　　　　　　　　　　　　　　書記官 陳嘉琍
中　　華　　民　　國　　96　　年　　8 　　月　　9 　　日
